【裁判字號】    95,苗簡,132
【裁判日期】    950523
【裁判案由】    返還不當得利
【裁判全文】
臺灣苗栗地方法院民事判決             95年度苗簡字第132號
原      告  甲○○
訴訟代理人  丙○○
被      告  乙○○
上列當事人間請求返還不當得利事件，本院於民國95年5 月9 日
言詞辯論終結，判決如下：
    主  文
被告應給付原告新臺幣陸佰元，及自民國九十五年三月二十一日
起至清償日止，按年息百分之五計算之利息。
被告應自民國九十五年三月一日起，至其將如附圖所示Ａ－Ｅ－
Ｆ－Ａ連接區域所築水泥田埂面積二點二二平方公尺、Ｅ－Ｇ－
Ｈ－Ｆ－Ｅ連接區域所建鐵皮屋面積零點五八平方公尺、Ｇ－Ｉ
－Ｊ－Ｈ－Ｇ連接區域所建圍牆面積一點零二平方公尺拆除並返
還上開占用部分土地之日止，按月給付原告新臺幣壹拾貳元。
原告其餘之訴駁回。
訴訟費用由被告負擔千分之一點五，餘由原告負擔。
本判決原告勝訴部分，得為假執行。
    事實及理由
一、原告主張：坐落苗栗縣頭份鎮○○段興隆小段第719-3 地號
    土地為其所有，卻自民國90年12月間起遭被告越界占用，搭
    建鐵皮屋及田埂，前經原告訴請本院以92年度苗簡字第384
    號判決確認界址後，另行請求拆除地上物返還土地，經本院
    以93年度苗簡字第59號、93年度簡上字第37號審理後，雖認
    定被告確有越界占用原告上開土地，但被告因拆除地上物所
    受損害顯然大於原告因收回土地所能獲得之利益，而判決駁
    回原告之訴確定在案，致系爭土地仍由被告越界占用中，被
    告既因無權占用原告土地而獲得相當於租金之利益，爰依民
    法不當得利之法律關係，請求被告賠償原告相當於租金之損
    害，為此以每月損害新臺幣（下同）8,000 元計算，請求被
    告給付自91年1 月起至起訴前之95年2 月止共50個月之損害
    金額共400,000 元，及自起訴狀繕本送達翌日起至清償日止
    ，按年息5 ％計算之法定遲延利息；並請求被告自95年3 月
    1 日起，至其將占用部分土地之地上物拆除返還土地之日止
    ，按月給付原告8,000 元等語；並聲明：(一)被告應給付原告
    400,000 元，及自起訴狀繕本送達翌日起至清償日止，按年
    息5 ％計算之利息。(二)被告應自95年3 月1 日起，至其將本
    院93年度苗簡字第59號判決附圖所示占用原告土地部分之地
    上物拆除返還土地之日止，按月給付原告8,000 元。
二、被告則以：對於原告主張被告越界占用其土地部分之事實均
    無意見，但原告請求之金額太高，被告願意以每月給付100
    元或每年給付1,200 元之方式補償原告因此所受之損失，否
    則請原告舉證其所主張租金金額之計算依據等語，資為抗辯
    ，並聲明：駁回原告之訴。
三、兩造不爭執之事實：
（一）坐落苗栗縣頭份鎮○○段興隆小段第719-3 地號土地為原
      告所有，自90年12月間起遭被告越界占用，搭建如附圖所
      示Ａ－Ｅ－Ｆ－Ａ連接區域水泥田埂面積2.22平方公尺、
      Ｅ－Ｇ－Ｈ－Ｆ－Ｅ連接區域鐵皮屋面積0.58平方公尺、
      Ｇ－Ｉ－Ｊ－Ｈ－Ｇ連接區域圍牆面積1.02平方公尺，合
      計為3.82平方公尺。
（二）原告前曾訴請本院以92年度苗簡字第384 號判決確認界址
      後，另行請求被告拆除地上物返還土地，經本院以93年度
      苗簡字第59號、93年度簡上字第37號審理後，雖認定被告
      確有越界占用原告上開土地，但被告因拆除地上物所受損
      害顯然大於原告因收回土地所能獲得之利益，本院乃判決
      駁回原告之訴確定在案，致系爭土地上開部分迄今仍由被
      告越界占用中。
四、得心證之理由：
（一）按無法律上之原因而受利益，致他人受損害者，應返還其
      利益；雖有法律上之原因，而其後已不存在者，亦同；民
      法第179 條定有明文。又依不當得利之法則請求返還不當
      得利，以無法律上之原因而受利益，致他人受有損害為其
      要件，故其得請求返還之範圍，應以對方所受之利益為度
      ，非以請求人所受損害若干為準，無權占有他人土地，可
      能獲得相當於租金之利益，為社會通常之觀念，最高法院
      61年台上字第1695號判例意旨可資參照。原告主張被告越
      界且無權占有系爭土地前開部分，搭建圍牆、鐵皮屋、水
      泥田埂共3.82平方公尺加以使用等情，業據其提出本院上
      開判決書影本為證，且經本院依職權調閱前開事件卷宗核
      明無訛，並為被告所不爭執，應堪信為真實；而被告既越
      界無權占用原告土地並搭建地上物加以使用，自屬無法律
      上原因而獲有相當於租金之利益，並致原告受有損害，原
      告依不當得利之法律關係，請求被告返還所受之利益，即
      有理由，應予准許。
（二）按當事人主張有利於己之事實者，就其事實有舉證之責任
      ；民事訴訟法第277 條前段定有明文；原告雖主張以每月
      8,000 元計算被告因占用上開土地所獲得之利益，然並未
      就其所主張之該項金額計算方式提出任何證據方法，尚難
      遽予憑採。另按城市地方房屋之租金，以不超過土地及其
      建築物申報總價年息百分之十為限；約定房屋租金，超過
      前項規定者，該管直轄市或縣（市）政府得依前項所定標
      準強制減定之；土地法第97條定有明文。而上揭法條規定
      依同法第105 條所定，於租用基地建築房屋之情形亦準用
      之。又舉辦規定地價或重新規定地價時，土地所有權人未
      於公告期間申報地價者，以公告地價百分之八十為其申報
      地價；平均地權條例第16條前段亦有明文。此外，前開土
      地法所定之租金限制係屬強制規定，如當事人間約定之租
      金超過此限制，其超過部分無請求權；最高法院43年台上
      字第392 號判例意旨亦可參照。經查：系爭土地之公告地
      價為每平方公尺460 元，但所有權人即原告並未主動辦理
      申報地價，依平均地權條例第16條規定，地政機關於公告
      期滿後，以公告地價80％即每平方公尺368 元為其申報地
      價，此有系爭土地登記謄本、苗栗縣頭份地政事務所95年
      4 月25日頭地三字第0950002553號函各1 份在卷可稽；系
      爭土地雖為田地，但被告就其越界部分係作為搭建圍牆、
      鐵皮屋、水泥田埂等地上物加以使用，本院認為應以前揭
      土地法中關於租用基地建築房屋之規定，依土地申報總價
      最高年息百分之十計算被告因此獲得相當於租金之利益，
      以示公平，是被告就其占用系爭土地部分每年所獲得相當
      於租金之利益應為140.58元（368 元×3.82平方公尺×10
      ％=140.58 ，小數點後兩位以下四捨五入），換算為每月
      金額則為12元（140.58÷12=12 ，元以下小數點部分四捨
      五入）。而被告係自90年12月間起越界占用系爭土地建築
      使用，為兩造所是認無訛，依原告訴之聲明第1 項所請求
      之占用期間即自91年1 月起至起訴前之95年2 月止，被告
      已使用系爭土地越界部分達50個月，其就此所獲得相當於
      租金之不當得利金額即為600 元（12×50=600），原告請
      求被告返還此部分不當得利，及自起訴狀繕本送達翌日即
      95年3 月21日起至清償日止，按年息5 ％計算之法定遲延
      利息部分，為有理由，應予准許，逾此部分之請求，則屬
      無據，應予駁回。
（三）又系爭土地前開3.82平方公尺部分迄今仍由被告繼續占有
      使用中，被告就其占用部分自屬持續獲有相當於租金之不
      當得利，原告請求被告自95年3 月1 日起，至其拆除前揭
      占用部分之地上物返還土地之日止，按月給付相當於租金
      之不當得利，應屬有據，亦應准許，然原告所得請求之金
      額，應以前開所述每月12元為限，逾此部分之請求，則無
      理由，應予駁回。
（四）至被告雖曾於本院審理程序中以言詞表示願以每月100 元
      或每年1,200 元之金額補償原告因此所受之損失等語，然
      此部分核屬本院於言詞辯論期日為兩造試行和解時，被告
      方面所為讓步之意思表示，而當事人於訴訟程序進行中提
      出和解條件，無非冀免冗長之訟累，其後兩造既未因此成
      立和解，揆諸最高法院28年上字第1058號判例意旨，被告
      上開讓步之表示並非對於訴訟標的一部之認諾，不能以此
      為判決之基礎，況原告所主張相當於租金之不當得利返還
      請求權內容並非可分之訴訟標的，被告亦無從對之為一部
      之認諾，是本院尚難以被告前開意思表示為判決之基礎，
      附此敘明。
（五）本件係依民事訴訟法第427 條第1 項規定適用簡易程序所
      為被告一部敗訴之判決，依同法第389 條第1 項第3 款規
      定，就被告敗訴部分，本院應依職權宣告假執行。
五、訴訟費用負擔之依據：民事訴訟法第79條。
中    華    民    國    95    年    5     月    23    日
                  簡易庭法  官  邱光吾
以上正本係照原本作成
如對本判決上訴，須於判決送達後20日內向本院提出上訴狀
中    華    民    國    95    年    5     月    23    日
                        書記官  葉燕蓉


司法院資訊處製作；財團法人民間司法改革基金會備份。
